【裁判字號】    95,易,2095
【裁判日期】    951025
【裁判案由】    重利
【裁判全文】
臺灣臺中地方法院刑事判決              95年度易字第2095號
公  訴  人  臺灣臺中地方法院檢察署檢察官
被      告  丙○○
選任辯護人  葉玲秀 律師
上列被告因重利案件，經檢察官提起公訴（九十五年度偵字第六
七八八號），本院判決如下：
    主    文
丙○○連續乘他人急迫，貸以金錢，而取得與原本顯不相當之重
利，處有期徒刑月，如易科罰金，以銀元佰元即新臺幣玖佰
元折算壹日。
    犯罪事實
一、丙○○基於貸放款項予急迫、輕率或無經驗之不特定多數人
    以收取重利之概括犯意，(一)先於民國九十四年十二月十六日
    ，在臺中市○○路三八八號「茶之戀茶藝ＫＴＶ」，趁丁○○因缺錢繳納房租亟需用錢之際，借款新臺幣（下同）五千
    元，約定每十天為一期，每期利息五百元，利息預扣，實拿
    四千五百元，並簽發票號為WG0000000、面額一萬五千元之
    本票，以供債權之擔保，丙○○因而取得年息百分之三六０
    與原本顯不相當之高額利息（丁○○業經清償，丙○○實際
    收取重利五百元）；(二)又於九十五年一月三日，在臺中市○○路三八八號「茶之戀茶藝ＫＴＶ」，趁丁○○因缺錢急於
    繳納房租之際，借款五千元，約定每十天為一期，每期利息
    五百元，利息預扣，實拿四千五百元，並簽發票號為NO7430
    52、面額五千元之本票一紙，以供債權之擔保，丙○○因而
    取得年息百分之三六０與原本顯不相當之高額利息（丁○○
    業經清償，丙○○實際收取重利一千元）；(三)再於九十五年
    二月中旬，在臺中市○○路「重慶森林泡沫紅茶店」，趁甲○○因急於籌錢繳納小孩註冊費之際，借款一萬七千元予甲○○，約定每十天為一期，每期利息七千元，利息預扣，實
    拿一萬元，清償期為九十五年二月二十八日，並簽立借據一
    紙及簽發票號分別為WG0000000、WG0000000、WG0000000、
    面額各為一萬七千元之本票合計三紙，以供債權之擔保，丙○○因而取得年息百分之一四八二與原本顯不相當之利息（
    甲○○僅清償本金一萬元，丙○○實際收取重利七千元）。
    俟因甲○○於九十五年二月二十八日無法依約清償，丙○○
    乃要求甲○○另行簽發票號分別為WG0000000、WG0000000、
    面額各為三萬元之本票合計二紙，甲○○於九十五年三月二
    十日清償本金一萬元後，未主動清償剩餘債務，丙○○即於
    九十五年三月二十七日當天不斷撥打電話要求甲○○還錢，
    甲○○因無力繼續清償高額利息乃委託他人代為報警，指稱
    遭地下錢莊暴力討債，員警據報乃於九十五年三月二十七日
    二十二時三十分許，在臺中市○○區○○路一段二０六巷十
    二號五樓甲○○住處附近，查獲前來催討債務之丙○○，並
    於丙○○所駕駛之車牌號碼386—NK號營業小客車內，起獲
    甲○○所簽發之前開本票五張、丁○○所簽發之前開本票二
    張（另起獲乙○○所簽發票號分別為WG0000000、WG0000000
    、WG0000000、面額各為五萬元之本票合計三紙）。
二、案經甲○○訴由臺中市警察局第三分局報告臺灣臺中地方法
    院檢察署檢察官偵查起訴。
    理    由
一、訊據被告丙○○，對於上揭時地，趁被害人丁○○及告訴人
    甲○○急需用錢之際，以顯不相當之利息，貸放款項予被害
    人丁○○及告訴人甲○○，以收取重利等情，業經坦認屬實
    ，核與被害人丁○○於偵查中之證述內容及告訴人甲○○於
    偵查及本院審理中之證述內容均屬相符，並有扣案之告訴人
    甲○○簽發予被告供為債權擔保面額一萬七千元之本票三紙
    、面額三萬元之本票五紙、被害人丁○○簽發予被告供為債
    權擔保面額一萬五千元、五千元之本票各一紙為證，復有查
    獲現場圖一份、被告所駕駛之營業自小客車車籍資料一份在
    卷可稽，被告貸放款項以收取重利之犯行，應堪認定。至於
    證人乙○○於本院審理中到庭證述之內容，主要係關於告訴
    人甲○○有無向被告借款五萬元部分，惟該部分並非起訴範
    圍，且為告訴人甲○○否認，顯與本案待證事實無關，自無
    從資為有利於被告之事證，附此敘明。本件事證已臻明確，
    被告犯行，洵堪認定。
二、查：刑法業於九十四年二月二日修正公布，並於九十五年七
    月一日生效施行。按行為後法律有變更者，適用行為時之法
    律，但行為後之法律有利於行為人者，適用最有利於行為人
    之法律，現行刑法第二條第一項定有明文。此條規定乃與刑
    法第一條罪刑法定主義契合，而貫徹法律禁止溯及既往原則
    ，係規範行為後法律變更所生新舊法律比較適用之準據法，
    是刑法第二條本身雖經修正，但刑法第二條既屬適用法律之
    準據法，本身尚無比較新舊法之問題，應一律適用裁判時之
    現行刑法第二條規定以決定適用之刑罰法律，先予辨明。又
    以本次刑法修正之比較新舊法，應就罪刑有關之共犯、未遂
    犯、想像競合犯、牽連犯、連續犯、結合犯，以及累犯加重
    、自首減輕暨其他法定加減原因（如身分加減）與加減例等
    一切情形，本於統一性及整體性原則，綜其全部罪刑之結果
    而為比較，亦有最高法院九十五年度第八次刑庭會議決議可
    資參照。是按：
（一）刑法第三百四十四條之重利罪，法定刑得科或併科銀元一
      千元以下罰金，據修正後刑法施行法增訂第一條之一：「
      中華民國九十四年一月七日刑法修正施行後，刑法分則編
      所定罰金之貨幣單位為新臺幣。九十四年一月七日刑法修
      正時，刑法分則編未修正之條文定有罰金者，自九十四年
      一月七日刑法修正施行後，就其所定數額提高為三十倍。
      但七十二年六月二十六日至九十四年一月七日新增或修正
      之條文，就其所定數額提高為三倍。」及刑法第三十三條
      第五款就罰金刑部分修正為：「新臺幣一千元以上，以百
      元計算之。」等規定，是依修正後之法律，刑法第三百四
      十四條之重利罪所得科或併科處之罰金刑最高為新臺幣三
      萬元、最低為新臺幣一千元；然依被告行為時之刑罰法律
      ，即罰金罰鍰提高標準條例第一條前段規定之提高倍數十
      倍及刑法第三十三條第五款規定之罰金最低額一元計算，
      該罪之罰金刑最高為銀元一萬元，最低額為銀元一元，若
      依現行法規所定貨幣單位折算新臺幣條例第二條之規定換
      算為新臺幣，最高額雖與新法同為新臺幣三萬元，然最低
      額僅為新臺幣三元。因此，比較修正前、後關於罰金刑之
      規定，自應以被告行為時即修正前關於科或併科處罰金刑
      之法律較有利於被告。
（二）又被告先後三次趁人急迫而貸放款項收取重利之犯行，其
      時間緊接，手段同一，所觸犯為犯罪構成要件相同之罪名
      ，顯係基於概括犯意反覆為之，而修正後刑法業已刪除連
      續犯之規定，考諸該規定刪除後，除法理上合於接續犯、
      包括一罪之情形仍可認為構成單一之犯罪外，其餘數犯罪
      行為之情形，即應依刑法第五十一條之規定予以分論併罰
      ，此刪除雖非犯罪構成要件之變更，但顯已影響行為人刑
      罰之法律效果，自屬法律有變更。依修正前刑法，本件被
      告所犯之重利犯行，得論以連續犯，並得加重其刑至二分
      之一，然依修正後之刑法，各該行為，均應併合處罰，依
      修正後刑法第二條第一項之規定，比較新、舊法適用結果
      ，仍應適用被告行為時之法律，即修正前刑法而論以連續
      犯，較為有利。
（三）復以，被告犯罪時之刑法第四十一條第一項前段規定：「
      犯最重本刑為五年以下有期徒刑以下之刑之罪，而受六個
      月以下有期徒刑或拘役之宣告，因身體、教育、職業、家
      庭之關係或其他正當事由，執行顯有困難者，得以一元以
      上三元以下折算一日，易科罰金。」，又被告行為時之易
      科罰金折算標準，修正前罰金罰鍰提高標準條例第二條（
      現已刪除）規定，就其原定數額提高為一百倍折算一日，
      則本件被告行為時之易科罰金折算標準，最高應以銀元三
      百元折算一日，經折算為新臺幣後，應以新臺幣九百元折
      算一日。惟九十五年七月一日修正公布施行之刑法第四十
      一條第一項前段則規定：「犯最重本刑為五年以下有期徒
      刑以下之刑之罪，而受六個月以下有期徒刑或拘役之宣告
      者，得以新臺幣一千元、二千元或三千元折算一日，易科
      罰金。」，比較修正前後之易科罰金折算標準，係以九十
      五年七月一日修正公布施行前之規定，較有利於被告，則
      依刑法第二條第一項前段從舊從輕之規定，自應適用修正
      前刑法第四十一條第一項前段之規定，定其折算標準。
（四）綜合上述各條文修正前、後之比較，揆諸前揭最高法院決
      議，及修正後刑法第二條第一項前段、但書規定之「從舊
      從輕」原則，綜其全部罪刑之比較結果，修正後刑法及刑
      法施行法之規定並非較有利於被告，本案自應一體適用被
      告行為時即修正前刑法及罰金罰鍰提高標準條例第一條前
      段、修正前罰金罰鍰提高標準條例第二條之規定，予以論
      處。
三、核被告所為，係犯刑法第三百四十四條之重利罪。被告先後
    三次趁人急迫貸放款項收取重利之犯行，其時間緊接，手段
    同一，所觸犯犯罪構成要件相同之罪名，顯係基於概括犯意
    而為之，為連續犯之裁判上一罪關係，應依修正前刑法第五
    十六條之規定，論以一罪，並加重其刑。爰審酌被告趁被害
    人丁○○、告訴人甲○○亟需用錢之機會，貸放款項而收取
    重利，牟取顯不相當之高額利息，惟因被告實際放高利貸之
    對象僅有二人，雖其貸放之利息高達年息百分之三六０及年
    息百分之一四八二，惟其僅向被害人丁○○、告訴人甲○○
    收取一千五百元、七千元之重利，合計僅八千五百元，獲取
    之利益尚屬有限，被告經此教訓，當知收斂，不再從事放高
    利貸之行為，考量借貸係出於被害人丁○○及告訴人甲○○
    之自由意願，被告並無強迫之情事，事後亦未使用暴力討債
    ，手段尚稱平和，且於本院審理中業經認罪，坦認全部犯行
    等一切情狀，量處如主文所示之刑，並依修正前刑法第四十
    一條第一項前段之規定併予諭知易科罰金之折算標準，以示
    懲儆。
四、至於扣案之本票七張，分別係被害人丁○○、告訴人甲○○
    千發予被告作為債權擔保之用，在被害人丁○○、告訴人甲○○清償債務後，被告須予返還，而在告訴人甲○○尚未清
    償全部債務之前，被告在合理之本息範圍內，仍得持以行使
    票據權利，據以請求告訴人甲○○清償債務，因此，該本票
    顯非被告所有供犯罪所用或所得之物，自無從併予諭知沒收
    。另外扣案之本票三張，係案外人乙○○向被告借款所簽發
    予被告供為擔保之用，而被告既未向案外人乙○○收取利息
    ，即非本案起訴效力所及，亦無從諭知沒收，附此敘明。
據上論斷，應依刑事訴訟法第二百九十九條第一項前段，刑法第
二條第一項前段、第三百四十四條，修正前刑法第五十六條、第
四十一條第一項前段，罰金罰鍰提高標準條例第一條前段、修正
前罰金罰鍰提高標準條例第二條，現行法規所定貨幣折算新臺幣
條例第二條，判決如主文。
中    華    民    國    95    年    10    月    25    日
                  刑事第五庭    審判長法  官  賴恭利
                                      法  官  劉麗瑛
                                      法  官  巫淑芳
上正本證明與原本無異。
如不服本判決，應於送達後十日內向本院提出上訴狀（須附繕本
），上訴於臺灣高等法院臺中分院。
                                      書記官  王麗麗
中    華    民    國    95    年    10    月    25    日
附錄論罪科刑法條：
中華民國刑法第344條：
乘他人急迫、輕率或無經驗貸以金錢或其他物品，而取得與原本
顯不相當之重利者，處一年以下有期徒刑、拘役或科或併科一千
元以下罰金。


司法院資訊處製作；財團法人民間司法改革基金會備份。
